---
title: "Entrada de Datos"
author: "D. S. Fernández del Viso"
date: "`r Sys.Date()`"
output: html_document
---

```{r setup, include=FALSE}
knitr::opts_chunk$set(echo = TRUE)
```

## Entrada de Datos al Ambiente de Trabajo RStudio

### Entrada de datos con vectores en un data frame

```{r}
# Crear un data frame manualmente
estudiantes <- data.frame(
  Nombre = c("Ana", "Juan", "Luis"),
  Edad = c(23, 35, 28),
  Ciudad = c("Coamo", "Aguadilla", "Camuy")
)
estudiantes
```

##### Ejercicio: Crear un data frame con información de tus amigos o familiares (o invéntalos).

1. Crea un vector con los nombres de tus amigos o familiares.
2. Crea un vector con las edades de tus amigos o familiares.
3. Crea un vector con las ciudades de tus amigos o familiares.
4. Crea un data-frame con la información anterior.

### Usar datos contenidos en paquetes

```{r}
# Cargar el paquete
library(MASS)

# Ver los datos contenidos en el paquete
data(package = "MASS")

# Cargar el data frame "Animals"
data(Animals)

# Ver la estructura del data frame "Animals"
str(Animals)

# Ver las primeras filas del data frame "Animals"
head(Animals)
```

##### Ejercicio: Cargar el data frame `bacteria` del paquete `MASS`.  

-   Ver la estructura del data frame.
-   Ver las primeras filas del data frame.

### Cargar datos desde un archivo externo

#### Archivos de texto (.csv)

```{r}
# Cargar datos desde un archivo CSV
crec_bact <- read.csv("bacteria19.csv")
head(crec_bact)
```

##### Ejercicio: Usar el comando `read.csv()` para cargar el archivo `bacteria19.csv`.

#### Archivos de Excel (.xlsx)

```{r}
# Cargar datos desde un archivo xlsx
library(readxl)
ciudades <- read_excel("death_small_cities.xlsx",
                       sheet = "data")
head(ciudades)
```

##### Ejercicio: Usar el comando `read_excel()` para cargar el archivo `death_large_cities.xlsx` sin especificar la hoja (sheet).
