---
title: "Tipos y Estructuras de Datos"
author: "D. S. Fernández del Viso"
date: "`r Sys.Date()`"
output: html_document
editor_options: 
  markdown: 
    wrap: 72
---

```{r setup, include=FALSE}
knitr::opts_chunk$set(echo = TRUE)
```

## Tipos y Estructuras de Datos en R

En R, los datos se pueden clasificar en diferentes tipos y estructuras.
En este documento, veremos ejemplos de tipos de datos básicos y
estructuras de datos más complejas, como vectores, matrices, data
frames, listas y factores.

------------------------------------------------------------------------

### **1. Tipos de Datos en R**

En R, los datos se pueden clasificar en diferentes tipos básicos:
numéricos, enteros, caracteres, lógicos, complejos, fechas y horas. Para
identificar el tipo de un objeto, puedes usar la función `class()` o
`mode()`.

#### **Ejemplo: Tipos básicos y variables**

```{r tipos-basicos, eval=FALSE, echo=TRUE}
# Números (numeric)
numero <- 42.5
numero
class(numero)  # "numeric"

# Enteros (integer)
entero <- as.integer(10)
entero
class(entero)  # "integer"

# Caracteres (character)
texto <- "Hola, mundo"
texto
class(texto)  # "character"

# Lógicos (logical)
logico <- TRUE
logico
class(logico)  # "logical"

# Complejos (complex)
complejo <- 3 + 2i
complejo
class(complejo)  # "complex"

# Fechas (Date)
fecha <- as.Date("2021-10-01")
fecha
class(fecha)  # "Date"

# Hora solamente (POSIXct)
hora <- as.POSIXct("12:00:00", format = "%H:%M:%S")
hora
class(hora)  # "POSIXct"

# Fecha con hora (POSIXct)
fecha_hora <- as.POSIXct("2021-10-01 12:00:00")
fecha_hora
class(fecha_hora)  # "POSIXct"
```

#### **Ejercicio: Identificar tipos de datos**

1.  Crea las siguientes variables y verifica su tipo con `class()`:
    -   Una variable llamada `edad` con el valor 21.
    -   Una variable llamada `fiestas` con el texto
        `"Navidad, Año Nuevo y Reyes"`.
    -   Una variable llamada `taller_aburrido` con el valor `FALSE`.
    -   Una variable llamada `fecha_nacimiento` con tu fecha de
        nacimiento `"aaaa-mm-dd"`.

------------------------------------------------------------------------

### **2. Estructuras de Datos en R**

Para trabajar con datos más allá de variables con un valor, R ofrece
diferentes estructuras de datos. A continuación, veremos ejemplos de
vectores, matrices, data frames, listas y factores. Para identificar el
tipo de una estructura de datos, puedes usar la función `str()` (muestra
la estructura de un objeto).

#### **a. Vectores**

Un vector es una colección de elementos del mismo tipo. Puedes crear
vectores con la función `c()`.

```{r vectores, eval=FALSE, echo=TRUE}
# Crear un vector numérico
numeros <- c(1.5, 2.3, 3, 4.01, 5.6)
numeros

# Crear un vector de caracteres
nombres <- c("Juan", "Ana", "Luis")
nombres

# Modificación de vectores
suma <- numeros + 2  # Suma 2 a cada elemento
suma

# Secuencias
secuencia <- 1:10  # 1, 2, 3, ..., 10
secuencia

# Acceder a elementos del vector
elementoV1 <- numeros[3]  # Tercer elemento
elementosV2 <- numeros[c(1, 4)]  # Primer y cuarto elemento
elementoV1
elementosV2
```

**Ejercicio:**

1.  Crea un vector llamado `temperaturas` con los valores:
    `23, 25, 21, 19, 22`.
2.  Crea un nuevo vector multiplicando cada valor por 3.
3.  Verifica el tipo de estructura de este vector con `class()` y
    `str()`.
4.  Accede y extrae a un vector, el segundo y cuarto elemento del nuevo
    vector.

------------------------------------------------------------------------

#### **b. Matrices**

Las matrices son arreglos bidimensionales con elementos del mismo tipo.

```{r matrices, eval=FALSE, echo=TRUE}
# Crear una matriz
matriz <- matrix(1:9, nrow = 3, ncol = 3)
matriz

# Acceder a elementos
elementoM <- matriz[2, 3]  # Fila 2, columna 3
elementoM

# Acceder a varios elementos
elementosM2 <- matriz[1:2, c(1,3)]  # Filas 1 y 2, columnas 2 y 3
elementosM2

# Extraer una fila
filaM <- matriz[1, ]  # Fila 1 completa
filaM
```

**Ejercicio:**

1.  Crea una matriz de 3 filas y 4 columnas con los números del 1 al
    12.\
2.  Extrae la segunda fila completa.
3.  Verifica el tipo de estructura de la matriz con `class()` y `str()`.

------------------------------------------------------------------------

#### **c. Data Frames**

Un data frame es una tabla donde cada columna puede tener un tipo
diferente de datos. Para crear un data frame, puedes usar la función
`data.frame()` o convertir un tibble con `as_tibble()`. Puedes crear
primero los vectores y luego combinarlos en un data frame o hacero
directamente en la función `data.frame()`. Para acceder a columnas,
puedes usar el operador `$`. Para seleccionar filas o columnas, puedes
usar `subset()`.

```{r data-frames, eval=FALSE, echo=TRUE}
# Crear un data frame
pacientes <- data.frame(
  Nombre = c("Juan", "Ana", "Luis"),
  Edad = c(25, 30, 35),
  Diabetes = c(TRUE, FALSE, TRUE)
)
pacientes

# Acceder a columnas
edades <- pacientes$Edad
edades

# Filtrar datos
diabeticos <- subset(pacientes, Diabetes == TRUE)
diabeticos

# crear un tibble
library(tibble)
tibble_pacientes <- as_tibble(pacientes)
tibble_pacientes
```

**Ejercicio:**

1.  Crea un data frame con los datos de 3 estudiantes: Nombre, Nota
    (número) y Aprobado (TRUE/FALSE).
2.  Extrae la columna de notas.
3.  Filtra los estudiantes que aprobaron.
4.  Verifica el tipo de estructura del data frame con `class()` y
    `str()`.

------------------------------------------------------------------------

#### **d. Listas**

Las listas pueden contener elementos de diferentes tipos. Se crean con
la función `list()`.

```{r listas, eval=FALSE, echo=TRUE}
# Crear una lista
mi_lista <- list(
  vector = c(1, 2, 3),
  texto = "Hola",
  matriz = matrix(c(3, 5, 8, 1), nrow = 2)
)
mi_lista
# Acceder a elementos
mi_lista$texto
mi_lista$matriz[1, 2]
```

**Ejercicio:**\
1. Crea una lista llamada `info` que contenga:

-   Un vector con los números del 1 al 5.
-   Un texto con tu nombre.
-   Una matriz de 2x2 con los valores del 1 al 4.

------------------------------------------------------------------------

#### **e. Factores**

Los factores representan datos categóricos.

```{r factores, eval=FALSE, echo=TRUE}
# Crear un factor
genero <- factor(c("Masculino", "Femenino", "Femenino", "Masculino"))

# Ver niveles
levels(genero)

# cambiar el orden de los niveles
genero <- factor(genero, levels = c("Masculino", "Femenino"))
levels(genero)
```

**Ejercicio:**

1.  Crea un factor llamado `estado_civil` con los valores: `Soltero`,
    `Casado`, `Divorciado`.\
2.  Cambia el orden de los niveles para que `Soltero` sea el primero.

------------------------------------------------------------------------

### **3. Operaciones con los Datos**

En R, puedes realizar operaciones matemáticas, lógicas y de texto con
los datos. A continuación, veremos ejemplos de operaciones con datos
numéricos, de texto y lógicos.

#### **Ejercicio 1: Operaciones con Datos Numéricos**

Crear las variables `var1` y `var2` con valores numéricos y realizar las
siguientes operaciones:

-   Suma: `var1 + var2`

-   Resta: `var1 - var2`

-   Multiplicación: `var1 * var2`

-   División: `var1 / var2`

-   Potencia: `var1 ^ var2`

-   Raíz cuadrada de `var1` y `var2` Usar `sqrt()`

-   Logaritmo natural de `var1` y `var2` Usar `log()`

-   Valor absoluto de `var1` / `var2` Usar `abs()`

-   Crea una variable con tu fecha de nacimiento y otra con la fecha
    actual. Calcula tu edad.

#### **Ejercicio 2: Operaciones con Datos de Texto**

Crear las variables `texto1` y `texto2` con valores de texto (tu nombre,
frases cortas) y realizar las siguientes operaciones:

-   Concatenar:`paste(texto1, texto2)`

-   Número de caracteres: `nchar(texto1)`

-   Convertir a mayúsculas: `toupper(texto1)`

-   Convertir a minúsculas: `tolower(texto2)`

-   Extraer una parte del texto: `substr(texto1, 1, 3)`

-   Reemplazar parte del texto: `sub("a", "o", texto1)`

-   Dividir el texto en palabras: `strsplit(texto2, " ")`

#### **Ejercicio 3: Operaciones con Datos Lógicos**

Usando las variables anteriores, realizar las siguientes operaciones
lógicas:

-   Comparar si `var1` es mayor que `var2`

-   Comparar si `texto1` es igual a `texto2`

-   Comparar si `var1` es igual a `var2`

-   Comparar si `var1` es diferente de `var2` Usar `!=`

-   Comparar si `texto1` contiene la palabra "hola" Usar
    `grepl("texto", objeto)`

------------------------------------------------------------------------

#### **Ejercicio 4: Exploración de Datos**

Usa el siguiente código para crear un data frame de ejemplo:

```{r}
data <- data.frame(
  Producto = c("A", "B", "C", "D"),
  Precio = c(10, 15, 8, 12),
  Ventas = c(100, 200, 150, 50)
)
```

Responde:

1.  Calcula el ingreso total por producto (`Precio * Ventas`) y agrega
    una nueva columna al data frame.

2.  Encuentra el producto con mayores ventas. Usar `subset` y `max()` en
    un filtrado.

------------------------------------------------------------------------


