---
title: "Manejo de Datos, Estadísticas Descriptivas y Visualización en R"
author: "D. S. Fernández del Viso"
date: "`r Sys.Date()`"
output: html_document
---

```{r setup, include=FALSE}
knitr::opts_chunk$set(echo = TRUE)
```


### Cargar Datos en R

En R, puedes cargar datos desde archivos externos como .csv, .txt, .xls o .xlsx. Para cargar un archivo .csv, puedes usar la función `read.csv()` o `read.csv2()`.

Vamos a cargar los datos de tres archivos que utilizaremos en este documento:

1. `diabetes.csv`: Datos de una población de mujeres de la etnia Pima en Arizona.

```{r}
# Cargar datos desde archivo .csv
diabetes <- read.csv("diabetes.csv")
head(diabetes)
```

2. `calcio-ratas.csv`: Datos de un estudio sobre el efecto de estrógenos sobre el calcio plasmático en ratas.

```{r}
# Cargar datos desde archivo .csv
calcio_ratas <- read.csv("calcio-ratas.csv")
head(calcio_ratas)
```

3. `melocactus.xlsx`: Datos de un estudio sobre una población de *Melocactus intortus* en Guánica, Puerto Rico.

```{r}
# Cargar datos desde archivo .xlsx
library(readxl)
melocactus <- read_excel("melocactus.xlsx", sheet = "2019")
head(melocactus)
```

### Manejo del archivo `diabetes.csv`

Utilizaremos el paquete `tidyverse` para limpiar, seleccionar, filtrar y transformar los datos del archivo `diabetes.csv`.  Permite el uso de funciones como `select()`, `filter()`, `mutate()`, `rename()`, entre otras y la concatenación de operaciones con el operador `%>%`.

#### Cambio de nombres de columnas

```{r}
library(tidyverse)

# Cambiar nombres de columnas
diabetes1 <- diabetes %>%
  rename(
    edad = Age,
    embarazos = Pregnancies,
    glucosa = Glucose,
    presion = BloodPressure,
    pliegues = SkinThickness,
    insulina = Insulin,
    imc = BMI,
    gen_diabetes = DiabetesPedigreeFunction,
    edad_diagnostico = Age,
    diabetes = Outcome
  )

head(diabetes1)
```

#### Seleccionar columnas

Vamos a seleccionar las columnas que tengan información sobre glucosa, insulina, pedigree de diabetes y diagnóstico.

```{r}
# Seleccionar columnas
diabetes2 <- diabetes1 %>%
  select(glucosa, insulina, gen_diabetes, diabetes)

head(diabetes2)
```

##### Ejercicio: selecciona las variables físicas (edad, presión, imc) y el diagnóstico de diabetes.


#### Filtrar datos

Vamos a crear dos nuevos conjuntos de datos: uno de las diagnosticadas con diabetes y otro de las no diagnosticadas.

```{r}
# Filtrar datos de acuerdo al diagnóstico de diabetes
diabetes_diagnosticadas <- diabetes1 %>%
  filter(diabetes == 1)

diabetes_no_diagnosticadas <- diabetes1 %>%
  filter(diabetes == 0)

# guardar en archivos .csv sin numero de fila
write.csv(diabetes_diagnosticadas, "diabetes_diagnosticadas.csv", row.names = FALSE)
write.csv(diabetes_no_diagnosticadas, "diabetes_no_diagnosticadas.csv", row.names = FALSE)
```

##### Ejercicio: filtra los datos de las mujeres con más de 30 años y guarda en un archivo .csv sin número de fila.

#### Crear nueva variable

Vamos a crear la variable índice glucosa/insulina.

```{r}
# Crear nueva variable sin tomar en cuenta valores de insulina y glucosa iguales a 0
diabetes3 <- diabetes1 %>%
  filter(insulina != 0 & glucosa != 0) %>%
  mutate(indice_gi = glucosa / insulina)

head(diabetes3)
```

#### Ejercicio: crea una nueva variable con el índice imc/presión.  Filtra los datos para que no tengan valores de presión o imc iguales a 0.

### Estadísticas descriptivas de `diabetes.csv`

#### Estadísticas por grupos

Vamos a calcular las estadísticas descriptivas - media y desviación estándar - de las variables glucosa e insulina agrupadas por el diagnóstico de diabetes.  En cada caso vamos a filtrar los datos que sean ceros.

```{r}
# Estadísticas descriptivas de glucosa e insulina por diagnóstico de diabetes
estadisticas_diabetes <- diabetes1 %>%
  filter(glucosa != 0 & insulina != 0) %>%
  group_by(diabetes) %>%
  summarise(
    media_glucosa = mean(glucosa),
    desviacion_glucosa = sd(glucosa),
    media_insulina = mean(insulina),
    desviacion_insulina = round(sd(insulina),1)
  )
estadisticas_diabetes
```

Vamos a crear una tabla `gt` con los resultados

```{r}
# tabla con gt cambiando los nombres
library(gt)

estadisticas_diabetes %>%
  gt() %>%
  tab_header(
    title = "Tabla 1.  Estadísticas de Glucosa e Insulina por Diagnóstico de Diabetes. Datos de mujeres de la etnia Pima en Arizona"
  ) %>%
  cols_label(
    diabetes = "Diagnóstico",
    media_glucosa = "Media Glucosa",
    desviacion_glucosa = "D. E. Glucosa",
    media_insulina = "Media Insulina",
    desviacion_insulina = "D. E. Insulina"
  )

```

##### Ejercicio: calcula las estadísticas descriptivas de las variables físicas (edad, presión, imc) por diagnóstico de diabetes. Filtra los datos para que no tengan valores de presión o imc iguales a 0.

##### Ejercicio: redondea los valores a una cifra decimal y vuelve a crear las tablas con `gt`.

---

### Estadísticas descriptivas en `calcio-ratas.csv`

Vamos a crear una tabla agrupando por hormona y sexo y calculando la media y desviación estándar del calcio plasmático.

```{r}
# Estadísticas descriptivas de calcio plasmático por hormona y sexo
estadisticas_calcio <- calcio_ratas %>%
  group_by(hormona, sexo) %>%
  summarise(
    media_calcio = mean(caplasma),
    desviacion_calcio = sd(caplasma)
) %>%
  ungroup()
estadisticas_calcio
```

Crear una tabla `gt` con los resultados

```{r}
# tabla con gt cambiando los nombres
estadisticas_calcio %>%
  gt() %>%
  tab_header(
    title = "Tabla 2.  Estadísticas de Calcio Plasmático por Hormona y Sexo. Datos de un estudio sobre el efecto de estrógenos sobre el calcio plasmático en ratas"
  ) %>%
  cols_label(
    sexo = "Sexo",
    hormona = "Hormona",
    media_calcio = "Media Calcio",
    desviacion_calcio = "D. E. Calcio"
  )

```

##### Ejercicio: calcula el error estándar de la media y vuelve a crear la tabla con `gt`.  La fórmula para el error estándar de la media es `sd(caplasma) / sqrt(n())`.

### Manejo de datos en `melocactus.xlsx`

#### Creación de nuevas variables

Vamos a crear las variables coordX y coordY a partir de la variables azimuto y distancia, utilizando las fórmulas:

- coordX = distancia * sin(azimuto)
- coordY = distancia * cos(azimuto)

El azimuto está en grados, por lo que debemos convertirlo a radianes mediante la fórmula:

- radianes = grados * pi / 180

También vamos a sumar 100 a las coordenadas para que no sean negativas.

```{r}
# Crear nuevas variables coordX y coordY
melocactus1 <- melocactus %>%
  mutate(
    radianes = azimuto * pi / 180,
    coordX = distancia * sin(radianes) + 100,
    coordY = distancia * cos(radianes) + 100
  )

head(melocactus1)
```

#### Filtrar datos

Vamos a filtrar los datos para que solo incluyan las plantas que tienen inflorescencia con longitud mayor que 0.

```{r}
# Filtrar datos para inflorescencias con longitud mayor que 0
melocactus2 <- melocactus1 %>%
  filter(long_inflo > 0)

head(melocactus2)
```

#### Ejercicio: filtrar los datos para tener solo las plantas sanas (S).

### Estadísticas descriptivas en `melocactus.xlsx`

Obtener las proporciones de plantas sanas (S), enfermas (E) y muertas (X) en la población.

```{r}
# Estadísticas descriptivas de estado de las plantas
estadisticas_melocactus <- melocactus1 %>%
  group_by(estado) %>%
  summarise(
    prop = n() / nrow(melocactus1)
  ) %>%
  ungroup()
estadisticas_melocactus
# cambiar nombres de estado
estadisticas_melocactus <- estadisticas_melocactus %>%
  mutate(
    estado = case_when(
      estado == "E" ~ "Enfermas",
      estado == "S" ~ "Sanas",
      estado == "X" ~ "Muertas"
    )
  )
```

Crear una tabla `gt` con los resultados

```{r}
# tabla con gt cambiando los nombres
estadisticas_melocactus %>%
  gt() %>%
  tab_header(
    title = "Tabla 3.  Proporción de Plantas Sanas, Enfermas y Muertas. Datos de un estudio sobre una población de *Melocactus intortus* en Guánica, Puerto Rico"
  ) %>%
  cols_label(
    estado = "Estado",
    prop = "Proporción"
  )

```

##### Ejercicio: usar `table()` para contar las plantas por estado.

### Visualización de Datos de `diabetes.csv`

#### Histogramas

Vamos a crear un histograma para las variables glucosa e insulina.  Usaremos el paquete `ggplot2` para crear gráficos.  El archivo que usaremos es `diabetes3` que está filtrado para valores de cero.

#### Histograma de glucosa

```{r}
# Histograma de glucosa
library(ggplot2)

hist_gluco <- ggplot(diabetes3, aes(x = glucosa)) +
  geom_histogram(fill = "skyblue", color = "black", bins = 20) +
  labs(
    x = "Glucosa",
    y = "Frecuencia"
  )
hist_gluco

```

**Figura 1.**  Histograma de glucosa. Datos de mujeres de la etnia Pima en Arizona.

#### Histograma de insulina

```{r}
# Histograma de insulina
hist_insulina <- ggplot(diabetes3, aes(x = insulina)) +
  geom_histogram(fill = "lightgreen", color = "black", bins = 20) +
  labs(
    x = "Insulina",
    y = "Frecuencia"
  )
hist_insulina

```

**Figura 2.**  Histograma de insulina. Datos de mujeres de la etnia Pima en Arizona.

##### Ejercicio: crea un histograma de la variable índice glucosa/insulina.

### Gráfico de dispersión

Vamos a crear un gráfico de dispersión para las variables glucosa e insulina.

```{r}
# Gráfico de dispersión de glucosa e insulina
scatter_gluco_insulina <- ggplot(diabetes3, aes(x = glucosa, y = insulina)) +
  geom_point(color = "darkred") +
  labs(
    x = "Glucosa",
    y = "Insulina"
  )
scatter_gluco_insulina

```

**Figura 3.**  Gráfico de Dispersión de Glucosa e Insulina. Datos de mujeres de la etnia Pima en Arizona.

##### Ejercicio: crea un gráfico de dispersión para las variables índice glucosa/insulina.


### Visualización de Datos de `calcio-ratas.csv`

#### Gráfica de barras separadas

Vamos a crear una gráfica de barras separadas para el calcio plasmático por hormona y sexo. Incluiremos el error estándar de la media.

```{r}
# Gráfica de barras separadas de calcio plasmático por hormona y sexo usando los datos de calcio-ratas.csv
bar_calcio <- ggplot(estadisticas_calcio, aes(x = hormona, y = media_calcio, fill = sexo)) +
  geom_bar(stat = "identity", position = "dodge") +
  geom_errorbar(aes(ymin = media_calcio - desviacion_calcio, ymax = media_calcio + desviacion_calcio), width = 0.2, position = position_dodge(0.9)) +
  labs(
    x = "Hormona",
    y = "Media Calcio"
  ) +
  scale_fill_manual(values = c("darkblue", "darkred"))

bar_calcio

```

**Figura 4.**  Gráfica de Barras de Calcio Plasmático por Hormona y Sexo. Datos de un estudio sobre el efecto de estrógenos sobre el calcio plasmático en ratas.

#### Gráfica de cajas

Vamos a crear una gráfica de cajas para el calcio plasmático por hormona y sexo.

```{r}
# Gráfica de cajas de calcio plasmático por hormona y sexo
box_calcio <- ggplot(calcio_ratas, aes(x = hormona, y = caplasma, fill = sexo)) +
  geom_boxplot() +
  labs(
    x = "Hormona",
    y = "Calcio Plasmático"
  ) +
  scale_fill_manual(values = c("lightblue", "orange"))

box_calcio

```

**Figura 5.**  Gráfica de Cajas de Calcio Plasmático por Hormona y Sexo. Datos de un estudio sobre el efecto de estrógenos sobre el calcio plasmático en ratas.

### Visualización de Datos de `melocactus.xlsx`

#### Mapa de ubicación de plantas

Vamos a crear un mapa de ubicación de las plantas de *Melocactus intortus* en Guánica, Puerto Rico.

```{r}
melo = ggplot(melocactus1, aes(coordX, coordY, color = estado, size = altura_planta)) +
  geom_point()
melo
```

**Figura 6.**  Mapa de Ubicación de Plantas de *Melocactus intortus* en Guánica, Puerto Rico. Incluye información sobre el estado de las plantas y la altura de las plantas.

#### Gráfico de dispersión

Vamos a crear un gráfico de dispersión para la altura de las plantas y la longitud de la inflorescencia.

```{r}

scatter_altura_inflo <- ggplot(melocactus2, aes(x = altura_planta, y = long_inflo, color = estado)) +
  geom_point() +
  labs(
    title = "Gráfico de Dispersión de Altura de Plantas y Longitud de Inflorescencia",
    x = "Altura de Planta",
    y = "Longitud de Inflorescencia"
  ) +
  scale_color_manual(values = c("darkgreen", "darkblue", "darkred"))

scatter_altura_inflo


```

**Figura 8.**  Gráfico de Dispersión de Altura de Plantas y Longitud de Inflorescencia. Datos de un estudio sobre una población de *Melocactus intortus* en Guánica, Puerto Rico.

### Gráfica de barras de altura promedio por estado

Vamos a crear una gráfica de barras para la altura promedio de las plantas por estado y su error estándar.

```{r}
# Gráfica de barras de altura promedio por estado
bar_altura <- ggplot(melocactus2, aes(x = estado, y = altura_planta, fill = estado)) +
  geom_bar(stat = "summary", fun = "mean", position = "dodge") +
  geom_errorbar(stat = "summary", fun.data = "mean_se", position = position_dodge(0.9)) +
  labs(
    x = "Estado",
    y = "Altura Promedio"
  ) +
  scale_fill_manual(values = c("darkgreen", "darkblue", "darkred"))

bar_altura

```

**Figura 9.**  Gráfica de Barras de Altura Promedio por Estado. Datos de un estudio sobre una población de *Melocactus intortus* en Guánica, Puerto Rico.

##### Ejercicio: crea una gráfica de barras de la longitud promedio de la inflorescencia por estado y su error estándar.

